臺灣高等法院民事判決　　　　　　　　100年度家上字第242號
上　訴　人　黃麗君
訴訟代理人　林辰彥律師
複　代理人　謝玉玲律師
　　　　　　童雯眴律師
　　　　　　周耿德律師
被　上訴人　趙友銘
上列當事人間請求離婚事件，上訴人對於中華民國100年6月30日
臺灣臺北地方法院100年度婚字第312號第一審判決提起上訴，經
本院於100年11月1日言詞辯論終結，判決如下：
    主      文
上訴駁回。
第二審訴訟費用由上訴人負擔。
    事實及理由
一、按夫妻之一方為臺灣地區人民，一方為大陸地區人民者，判
    決離婚之事由，依臺灣地區之法律，臺灣地區與大陸地區人
    民關係條例第52條第2項定有明文。本件被上訴人為臺灣地
    區人民，上訴人為大陸地區人民，有戶籍謄本附卷可稽，故
    本件離婚事件應適用臺灣地區之法律，合先敘明。
二、被上訴人主張：兩造於民國97年4月24日在大陸地區結婚，
    伊於97年12月19日前往大陸，同年12月21日自大陸接上訴人
    共同返回台灣居住，不及三月，上訴人即經常在外逗留，深
    夜11、12點甚至凌晨始返家，且不肯告知去處，假日常睡至
    過午，伊每邀上訴人出遊，均遭以要睡覺為由拒絕，致兩人
    感情漸行漸遠，多生口角。98年4、5月間，上訴人要求外宿
    姐妹淘家中，但不肯告知地址，出外即經常數月音訊全無，
    伊乃向入出國及移民署申報上訴人離家出走，嗣上訴人於99
    年7月初返家，不但責備伊該申報上訴人離家出走，並要伊
    最好配合上訴人取得中華民國身分證，不然給付上訴人新台
    幣（下同）200萬元就再同意簽字離婚，因伊不同意，上訴
    人停留1、2小時便離去。後上訴人於100年4月4日以簡訊表
    示「看在我們夫妻一場的份上我隻（只之誤）求你一件事，
    幫我拿到身分證，你要什麼條件我都可以答應你好嗎，還有
    二年多就可以拿了，請你再忍耐一下」等語，可見上訴人無
    家庭觀念，僅在意金錢或取得身分，根本無心經營共同未來
    。另伊自97年11月2日返台後，迄同年12月19日前往大陸接
    上訴人一同返台，期間兩造並未同居生活，且無性行為，但
    上訴人於同年12月25日前往診所就診竟發現懷孕5週，推算
    其受胎期間約在同年11月10日至30日之間，當時兩造分居兩
    地，可見其懷孕係因與第三人通姦所致等情，為此，依民法
    第1052條第1項第2款、第3款、第4款及同條第2項之規定，
    求為准與上訴人離婚之判決。
三、上訴人則以：兩造婚後幸福愉快，伊於97年12月25日發現懷
    孕，不料卻於98年1月間流產，自此被上訴人即常徹夜未歸
    ，與同事出入聲色場所，在外尋花問柳，違反忠實義務。被
    上訴人對伊日漸冷落，兩造因此多有爭執，伊為賺取生活費
    ，於被上訴人同意下，開始外出工作。後兩造曾簽立協議書
    ，被上訴人同意伊在外居住，伊於外宿期間常以電話或skyp
    e與被上訴人聯繫，嗣被上訴人之母對伊外宿之事不滿，在
    99年初強行搶走伊持有之鑰匙，並更換門鎖，將伊拒於門外
    ，被上訴人復於99年6月明知伊所在，故意通報伊為失蹤人
    口，伊並非無故不履行同居義務。至於伊於97年12月25日就
    診發現懷孕之事，確係與被上訴人同居下受孕，伊並無與他
    人通姦之行為，兩造亦無難以維持婚姻情事存在等語，資為
    抗辯。
四、原審判准兩造離婚，上訴人上訴，求為判決：(1)原判決廢棄
    ；(2)被上訴人在第一審之訴駁回。被上訴人聲明求為判決駁
    回上訴。
五、下列事項為兩造不爭執，且有戶籍謄本、大陸地區人民在臺
    灣地區居留或定居申請書、診斷證明書、夫妻協議書、入出
    國日期證明書在卷可稽（見原審卷第6頁、第13-14頁、第46
    -47頁、第56頁），應可信為真實：
(一)被上訴人為臺灣地區人民、上訴人為大陸地區人民，兩造於
    97年4月24日在大陸地區結婚，於98年1月13日在臺灣辦理結
    婚登記，兩造婚後並未育有子女。
(二)被上訴人自97年11月2日離開大陸地區返回台灣，直至97年
    12月19日始再前往大陸地區接回上訴人，期間兩造未同居生
    活。
(三)上訴人於97年12月25日前往吳輝明婦產科診所就診，該院診
    斷上訴人業已懷孕。
(四)兩造曾於98年9月1日簽署「夫妻協議書」，約明被上訴人同
    意上訴人每月可一半時間在家中、一半時間住外面大姐家裡
    等語。
六、被上訴人主張上訴人於97年11月2日至同年12月19日其離開
    大陸返回台灣兩造未同居之期間，曾與他人通姦等語，此情
    為上訴人所否認。經查：
(一)上訴人於97年12月25日至吳輝明婦產科檢查，認定懷孕5週
    ，上訴人最後月經為97年11月3日，有該婦產科99年10月2日
    診斷證明書在卷可稽（見原審卷第45頁）。原審曾函詢該婦
    產科推算上訴人之受孕日，經該婦產科於100年2月16日函復
    ：「推測受孕日可能落在97年11月20日左右」等語（見同上
    卷第122頁），惟證人即前開診斷證明書之診治醫師李江渭
    於原審證稱：前開100年2月16日之信函係由護理長所寫，內
    容有誤，該函「11月20日」應該是指推測的最後月經日，而
    其推算出來97年12月4日是最有可能的受孕日等語（見同上
    卷第155頁），足見被上訴人主張上訴人之受孕日期，係在
    其97年11月2日至同年12月19日兩造未同居之期間，應可採
    信，則上訴人於97年12月間之懷孕，非自被上訴人受孕，應
    甚明確。
(二)上訴人雖主張其受孕日可能為97年12月19日以後云云，並於
    100年4月29日提出經修改之診斷證明書（下稱經修改診斷書
    ），認經修改診斷書加註有「受孕1周2週」及「最後月經97
    年11月30」等語（見同上卷第142頁），而主張其最後月經
    日為97年11月30日，及受孕僅1周云云。然按依經修改診斷
    書所載，除於原記載「懷孕5週」後增加「（受孕1周2週）
    」，另於原記載「（最後月經97年11月3日」後增加括弧「
    ）」，「日」字外圍加深似「０」，乍看像「（最後月經97
    年11月30）」，且二處均加蓋吳輝明印章，經證人李江渭檢
    視經修改診斷書後，證稱：「病人回來要求我們加註受孕的
    週數，所以我們後面有加註受孕3週，最後月經97年11月3日
    ，後面再加一個括弧」，「我們原本寫的受孕3週和最後月
    經日完全沒有塗改」，「受孕3週是我親筆寫的」，「懷孕
    週數是從最後一次月經開始起算，受孕的週數會比懷孕的週
    數少2週」，「（診斷證明書上2個吳輝明印文）是工作人員
    蓋的。因為有加註所以有加蓋章」等語（見同上卷第154頁
    背面），足見上訴人前往該婦產科檢查時，自述最後月經日
    期並非97年11月30日而係97年11月3日無誤，且其檢查時經
    醫師認定業已「受孕3週」，自難依經修改診斷書，作為認
    定其受孕在97年12月19日以後之依據，上訴人此部分之主張
    ，即無可採。
(三)又上訴人自承其未告知被上訴人前開懷孕情事（見原審卷第
    62頁），惟抗辯當時被上訴人之母有陪她去婦產科看診等語
    ，惟證人即被上訴人之母雷素玉於原審證稱：「（問：她去
    醫院檢查的時候，你有沒有陪她去？）沒有」、「（問：她
    有沒有跟妳說過她懷孕之事？）沒聽過，她只有說她想懷孕
    」等語（見同上卷第62頁背面），此外，上訴人復未提出其
    他證據以實其說，則其此部分之主張，尚不可取。被上訴人
    主張其原不知上訴人曾懷孕之事，係於提起本件訴訟後，因
    上訴人於99年11月10日提出前開診斷證明書始知上訴人與他
    人通姦等情，應非子虛。是被上訴人於99年11月16日提出民
    事準備狀追加民法第1052條第1項第2款之離婚事由，未逾民
    法第1053條所定期間，亦甚明確。
七、按夫妻之一方有與配偶以外之人合意性交者，他方得向法院
    請求離婚，民法第1502條第1項第2款定有明文。本件上訴人
    既曾與被上訴人以外之人合意性交，則被上訴人依照前開規
    定訴請離婚，於法自屬有據。原審判准兩造離婚，並無違誤
    ，上訴意旨指摘原判決不當，聲明廢棄改判，為無理由，應
    駁回其上訴。
八、本件事證已明，兩造其餘攻擊或防禦方法，經核均與本判決
    之結論無影響，爰不予以一一論述，併予敘明。
九、據上論結，本件上訴為無理由。依民事訴訟法第449條第1項
    、第78條，判決如主文。
中    華    民    國   100    年   11    月    15     日
                    民事第九庭
                        審判長法  官  黃熙嫣
                              法  官  朱耀平
                              法  官  李國增
正本係照原本作成。
如不服本判決，應於收受送達後20日內向本院提出上訴書狀，其
未表明上訴理由者，應於提出上訴後20日內向本院補提理由書狀
（均須按他造當事人之人數附繕本）上訴時應提出委任律師或具
有律師資格之人之委任狀；委任有律師資格者，另應附具律師資
格證書及釋明委任人與受任人有民事訴訟法第466條之1第1項但
書或第2項（詳附註）所定關係之釋明文書影本。如委任律師提
起上訴者，應一併繳納上訴審裁判費。
中    華    民    國   100    年    11    月    17    日
                              書記官 李佳樺
附註：
民事訴訟法第466條之1（第1項、第2項）：
對於第二審判決上訴，上訴人應委任律師為訴訟代理人。但上訴
人或其他法定代理人具有律師資格者，不在此限。
上訴人之配偶、三親等內之血親、二親等內之姻親，或上訴人為
法人、中央或地方機關時，其所屬專任人員具有律師資格並經法
院認為適當者，亦得為第三審訴訟代理人。